臺灣高雄地方法院民事判決
                                      110年度訴字第207號
原      告  徐淑真  
訴訟代理人  葉凱禎律師
            曾嘉雯律師
被      告  徐淑玲  

上列當事人間請求遷讓房屋事件，本院於民國111年4 月13日言
詞辯論終結，判決如下：
    主  文
原告之訴及假執行之聲請均駁回。
訴訟費用由原告負擔。
    事實及理由
一、原告主張：門牌號碼高雄市○○區○○路000 號未保存登記房屋
    （稅籍編號：Z00000000000，下稱系爭房屋）坐落於附表編
    號1、2所示之土地，系爭房屋原為訴外人徐李英所有，徐李
    英於民國98年10月8 日去世後，由其子女即原告、被告、訴
    外人徐千琇、徐崇雄（下稱徐崇雄等4 人）繼承後變更為分
    別共有，應有部分各1/4 。徐崇雄等4 人於103 年4 月1 日
    與訴外人羅惠珊共同簽訂房屋租賃契約（下稱甲租賃契約）
    ，雙方約定羅惠珊向徐崇雄等4 人承租系爭房屋1 樓店面（
    1 樓樓梯前方範圍），租賃期間自103 年5 月1 日至108 年
    4 月30日止，每月租金新臺幣（下同）8 萬元，共有人徐崇
    雄等4 人各分得2 萬元。嗣徐崇雄因積欠訴外人陳景生債務
    ，將其名下與原告、被告、徐千琇共有之附表所示土地之應
    有部分設定抵押予徐景生，徐景生於104 年間聲請拍賣徐崇
    雄上開抵押土地之應有部分，本院以104 年度司執字第6539
    1 號拍賣抵押物執行事件（下稱系爭執行事件）受理後，徐
    崇雄就附表所示土地之應有部分於106 年2 月9 日以總價54
    5 萬8000元由訴外人林聖哲拍定，徐崇雄慮及系爭房屋坐落
    於附表編號1、2所示土地，為避免名下房地為共有人以外之
    人取得，導致處分困難、無處可住，遂商請原告行使優先承
    買權，出資承買遭拍賣之附表所示土地應有部分及徐崇雄就
    系爭房屋之1/4應有部分，原告應允後，徐崇雄遂於106年5
    月間，將其對系爭房屋之應有部分1/4讓與原告，原告則於
    系爭執行事件，出資545萬8000元優先承買附表所示之土地
    之應有部分。故自斯時起，原告、被告、徐千琇對系爭房屋
    之應有部分變更為1/2、1/4、1/4，徐崇雄並於106年5月26
    日書立字據，指示羅惠珊將106年6月1日至108年4月30日應
    給付徐崇雄之租金改匯至原告帳戶，未料徐崇雄不及辦理房
    屋稅籍變更登記，即於106年6月14日去世。待甲租賃契約租
    期屆滿後，被告、徐千琇竟於108 年4 月13日與羅惠珊簽立
    房屋租賃契約（下稱乙租賃契約），約定羅惠珊向被告、徐
    千琇承租系爭房屋1 樓店面（1樓樓梯前方範圍），租賃期
    間自108 年5 月1 日起至113 年4 月30日止，每月租金8 萬
    元匯入被告帳戶。但被告取得全部租金後，至今每月僅匯1/
    4租金予原告及徐千琇，顯然短付1/4租金予原告，108 年5 
    月至110 年12月止，短付之租金金額達64萬元，被告無法律
    上原因，受有此64萬元之不當得利，致原告受有損害，原告
    自得依民法第821條、第179條規定，請求被告返還，為此提
    起本訴，並聲明︰㈠被告應給付原告64萬元，及自110年12月2
    3日民事撤回一部起訴狀暨更正聲明狀繕本送達翌日起至清
    償日止，按週年利率5﹪計算之利息。㈡願供擔保請准宣告假
    執行。
二、被告則以︰徐崇雄生前並無將其對系爭房屋之應有部分出售
    予原告，徐崇雄指示羅惠珊將系爭房屋之1/4租金改匯予原
    告，係因徐崇雄就附表所示之土地應有部分遭拍賣，而共有
    人間有意將附表所示土地出售予建商，徐崇雄遂商請原告先
    出資545萬8000元行使共有人之優先承買權，原告遂於106 
    年5 月8 日繳清價金545 萬8000元，於106 年5 月15日取得
    附表所示土地應有部分之權利移轉證書。惟因土地出售時程
    未定，徐崇雄為補貼原告之出資，才與原告協議以系爭房屋
    之租金2萬元其中1萬5000元補貼原告之貸款利息，又為避免
    羅惠珊需匯款2次，故協議羅惠珊先將每月2萬元租金全額匯
    予原告，原告再將其中5000元匯還徐崇雄等語，資為抗辯。
    並聲明︰原告之訴駁回。
三、兩造不爭執事項：
  ㈠系爭房屋坐落於附表編號1、2所示之土地，原為訴外人徐李
    英所有，徐李英於98年10月8 日去世後，由其子女即徐崇雄
    等4 人繼承後變更為分別共有，應有部分各1/4 ，嗣徐崇雄
    於106 年6 月14日去世，其繼承人為姊妹即原告、被告、徐
    千琇。
  ㈡徐崇雄等4 人於103 年4 月1 日與羅惠珊共同簽訂甲租賃契
    約，雙方約定羅惠珊向徐崇雄等4 人承租系爭房屋1 樓店面
    （1 樓樓梯前方範圍），租賃期間自103 年5 月1 日至108 
    年4 月30日止，每月租金8 萬元，徐崇雄等4 人各分得2 萬
    元。
  ㈢徐崇雄於106 年5 月26日有書立原證二之字據〔本院109年度
    雄司簡調字第2852號卷（下稱雄司簡調卷）第23頁〕予承租
    人羅惠珊，指示羅惠珊106 年6 月1 日起至108 年4 月30日
    止，徐崇雄每月應取得之租金全額匯至原告帳戶。
  ㈣被告、徐千琇於108 年4 月13日與羅惠珊共同簽立乙租賃契
    約〔本院109年度審訴字第1512號卷（下稱審訴卷）73-77 頁
    〕，雙方約定羅惠珊向被告、徐千琇承租系爭房屋1 樓店面
    （1樓樓梯前方範圍），租賃期間自108 年5 月1 日起至113
     年4 月30日止，每月租金8 萬元全部匯入被告帳戶，除被
    告取得1/4外，並由被告代匯給原告、徐千琇各1/4 ，另外1
    /4 保留在被告帳戶。108 年5 月至今羅惠珊每月均有匯租
    金至被告帳戶，但其中109 年6 、7 、8 、9 月因疫情關係
    ，經羅惠珊、原告、被告、徐千琇同意租金降為每月6 萬元
    ，109 年10月至12月之租金則調降2 萬元，但調降之部分由
    被告吸收。108 年5 月至110 年12月止，保留在被告帳戶的
    1/4租金金額為62萬元。
  ㈤訴外人徐鳳珍曾於106 年7 月1 日至戶政事務所登記養父為
    徐崇雄等4 人之父親徐和生，乙○○因而於109 年間對徐鳳珍
    提起確認親子關係不存在之訴，經臺灣高雄少年及家事法院
    於109 年9 月25日以109 年度親字第29號判決徐鳳珍與徐和
    生親子關係不存在，並於109 年11月6 日判決確定。
  ㈥徐崇雄因積欠訴外人陳景生債務，而將其名下與原告、被告
    、徐千琇共有之附表所示土地之應有部分設定抵押予徐景生
    ，徐景生於104 年間聲請拍賣上開抵押土地，本院以系爭執
    行事件受理後，上開抵押土地於106 年2 月9 日以總價545 
    萬8000元由訴外人林聖哲拍定，本院於106 年2 月9 日公告
    徵詢共有人及繼承人於公告揭示日起20日內聲明照同一價格
    優先承買，並於同日發函通知被告、原告、徐千琇等共有人
    於文到10日內得聲明優先承買，該通知函文於106 年2 月15
    日送達原告，嗣原告於106 年2 月16日聲明優先承買，另徐
    千琇、被告、共有人徐筱涵、徐國泰、亦均聲明優先承買，
    本院執行處於106 年4 月24日原欲抽籤決定由何人優先承買
    ，但當天到場之徐筱涵、乙○○、徐千琇均當場表示放棄優先
    承買，由原告行使優先承買權，徐國泰亦於106 年4 月25日
    放棄優先承買權，故由原告行使優先承買權，原告於106 年
    5 月8 日繳清價金545 萬8000元，於106 年5 月15日取得權
    利移轉證書。
四、兩造爭執事項：
  ㈠徐崇雄生前有無將其對系爭房屋之1/4 應有部分讓與原告？
  ㈡原告主張108 年5 月至110 年12月止，被告逾越其應有部分
    ，而溢領應歸屬原告之租金64萬元，依民法第179 條請求被
    告返還，有無理由？
五、本院之判斷：
  ㈠徐崇雄生前有無將其對系爭房屋之1/4 應有部分讓與原告？
  ⒈按當事人主張有利於己之事實者，就其事實有舉證之責任，
    民事訴訟法第277 條前段定有明文。又民事訴訟如係由原告
    主張權利者，應先由原告負舉證之責，若原告先不能舉證，
    以證實自己主張之事實為真實，則被告就其抗辯之事實即令
    不能舉證，或其所舉證據尚有疵累，亦應駁回原告之請求（
    最高法院100 年度台上字第415 號判決意旨參照）。 
　⒉原告主張徐崇雄生前已將系爭房屋之1/4應有部分出售讓與原
    告，既為被告所否認，揆諸前揭說明，自應由原告就此一利
    己事實，負舉證之責。原告固以徐崇雄書立之字據、證人即
    原告配偶甲○○之證述，及原告有出資優先承買徐崇雄對附表
    所示土地之應有部分，為主要論據。惟查：
　⑴原告所提出徐崇雄於106年5月26日書立之字據，其上雖記載
    ：「自民國106.6.1.至民國108.4.30日徐崇雄的租金全額匯
    至原告帳，每月19700」（見雄司簡調卷第23頁），惟此僅
    可證明徐崇雄將106年6月起之租金債權讓與原告，尚不足以
    直接證明徐崇雄有將系爭房屋之應有部分讓與原告。
　⑵原告雖陳稱：徐崇雄的房子被人家拍定了，他當初請我幫他
    以優先承購的方式買回來，在我去法院繳錢之前，我先生有
    開車載我去徐崇雄工作的地方找徐崇雄，他跟我說只要我去
    優先承購，他的東西全部都歸我，我有跟他確認我到底是買
    了什麼，他跟我說就是土地、房屋跟租金，他說我去法院優
    先承購以後，我可以得到土地、房屋、租金，因為系爭房屋
    租給人家，他說我買了房子以後，租金當然就歸我了等語〔
    見本院110年度訴字第207號卷一（下稱訴字卷一）第256-25
    7頁〕，證人甲○○亦證稱：因為徐崇雄的房子被法拍，徐崇雄
    有打電話請原告幫忙，希望原告用優先承購權買下來，但因
    這是一筆很大的錢，大概5、600萬元，原告跟我說之後，我
    有要求要去問徐崇雄，如果買下來後有什麼權利，所以就在
    法拍完到原告繳錢這中間某一天晚上，原告邀我到徐崇雄的
    上班地點，徐崇雄是大樓管理員，我載原告過去，徐崇雄從
    大樓走出來，我們在大樓外面靠近大路的走廊談，徐崇雄要
    原告把他被法拍的1/4買下來，我就說這是一筆很大的錢，
    我買下來有什麼好處，徐崇雄就說「我的份都是你的」，他
    說「我的份」是什麼沒有講得很清楚，但就我的解讀就是他
    的1/4，也就是包括土地、租金、房屋，徐崇雄後來就馬上
    兌現，5月26日把租金匯到原告帳戶等語（見訴字卷一第269
    -271頁），惟甲○○為原告之配偶，與原告利害關係一致，其
    證詞本有偏袒原告之動機，非可單以其證述，遽認徐崇雄有
    將系爭房屋之應有部分讓與原告，仍應審視有無其他事證可
    認為真實，而為判斷。
　⑶查徐崇雄因積欠訴外人陳景生債務，而將其名下與原告、被
    告、徐千琇共有之附表所示土地之應有部分設定抵押予徐景
    生，徐景生於104 年間聲請拍賣上開抵押土地，本院以104 
    年度司執字第65391 號拍賣抵押物事件受理後，上開抵押土
    地於106 年2 月9 日以總價545 萬8000元由訴外人林聖哲拍
    定，本院於106 年2 月9 日公告徵詢共有人及繼承人於公告
    揭示日起20日內聲明照同一價格優先承買，並於同日發函通
    知被告、原告、徐千琇等共有人於文到10日內得聲明優先承
    買，該通知函文於106 年2 月15日送達原告，嗣原告於106 
    年2 月16日聲明優先承買，另徐千琇、被告、共有人徐筱涵
    、徐國泰、亦均聲明優先承買，本院執行處於106 年4 月24
    日原欲抽籤決定由何人優先承買，但當天到場之徐筱涵、乙
    ○○、徐千琇均當場表示放棄優先承買，徐國泰亦於106 年4 
    月25日放棄優先承買權，故由原告行使優先承買權，原告於
    106 年5 月8 日繳清價金545 萬8000元，於106 年5 月15日
    取得權利移轉證書等情，為兩造所不爭執，並經本院調取10
    4年度司執字第65391號卷宗查閱無訛，此部分事實已堪認定
    。故原告出資545萬8000元優先承買之標的，僅為附表所示
    之土地應有部分，並不包括系爭房屋應有部分，原告及甲○○
    證陳原告係連同系爭房屋之應有部分一起承買，並非事實。
    且原告自陳與徐崇雄並未商談系爭房屋之售價若干（見訴字
    卷一第258頁），原告實際上亦只支出優先承買附表所示土
    地應有部分之資金，並未針對系爭房屋額外支付徐崇雄價金
    ，則原告及甲○○證陳徐崇雄當初承諾將附表所示土地連同系
    爭房屋之應有部分一併讓售予原告，即難採信。
　⑷再者，原告所提出徐崇雄於106年5月26日書立之字據，雖記
    載徐崇雄之租金均匯至原告帳戶，但原告自陳每月會將租金
    其中5000元匯予徐崇雄（見訴字卷一第258頁），此與原告
    主張受讓徐崇雄就系爭房屋之應有部分，該部分租金應全數
    歸屬原告，亦有不合。原告雖稱係因徐崇雄表示錢不夠花而
    給與（見訴字卷一第258頁），惟原告與徐崇雄間倘真有買
    賣系爭房屋之事實，徐崇雄或原告理應會告知其他共有人，
    原告並明確表示被告知悉此事（見訴字卷一第263-264頁）
    ，但被告於106年5月1日前與徐崇雄之LINE對話，被告係向
    徐崇雄告知「5月份開始，照你和阿真（按：指原告）的約
    定。租金按月扣除給阿真欠款，她存5000元給你。如房子成
    交2000萬或超過2000萬，阿真扣除先替你還陳景生的部分，
    就全部還你」（見訴字卷一第165頁），可見在被告之認知
    ，徐崇雄係與原告協議以租金扣還原告優先承買而墊付之價
    金，日後房屋出售所得價金扣除原告墊付之金額後，仍應歸
    屬徐崇雄，是徐崇雄對於系爭房屋仍有權利，此與原告主張
    徐崇雄已將系爭房屋連同土地之應有部分均讓與原告，顯然
    不同。再觀諸被告曾與原告以LINE討論將系爭房屋、附表所
    示土地出售後之價金分配，當時被告稱：「合計就是妳代付
    ，要先從租金扣」「還你」，原告回應：「所有支出都要等
    房賣出再跟我一次算」，被告接著詢問「所以，妳不先扣租
    金？」，原告回稱：「租金扣5000，其餘我的」，之後原告
    又對被告提及「如果那些零星地未抽到，那哥的持分就縮水
    了，那些零星的錢要給他嗎？還是用那些錢還陳景生的債務
    」，被告回稱：「是所有賣出的錢還」後，原告再表示：「
    我的想法：如果用那些錢還債務，1/4持分的錢還我，那到
    全部賣出時，他（按：指徐崇雄）還是可拿到1/4款項，如
    果那筆錢他要，債務要從我的部分扣，那到賣出時就照他的
    持分比率算，租金也不能部分給他，他花錢的能力太嚇人了
    ......」、「還是照妳的方法好，按所有賣出的錢算」（見
    訴字卷一第159頁），渠等提及將來土地房屋出售後之價金
    扣還原告墊付之金額，其餘再給徐崇雄，目前先以租金扣還
    。倘徐崇雄已將土地連同系爭房屋出售予原告，則土地、系
    爭房屋日後出售之價金，豈有再由徐崇雄取得之理？而原告
    優先承買房地所支出之款項，又豈能要求返還？凡此均與原
    告所執「承買徐崇雄對附表所示土地、系爭房屋應有部分」
    之陳述不符，由此觀之，被告辯稱原告僅係先為徐崇雄墊付
    優先承買價金，待土地、房屋出售後須返還原告，徐崇雄並
    未喪失土地、房屋之共有權利，將來仍可受分配價金，應較
    為合理可信。
  ⑸再參以徐崇雄之債權人即訴外人洪東騰曾於108年3月15日聲
    請對系爭房屋強制執行，經本院以108年度司執字第23284號
    清償票款執行事件受理後，原告於108年4月13日曾具狀異議
    ，但僅質疑洪東騰之債權真實性，並未提及原告已受讓徐崇
    雄對系爭房屋之應有部分，嗣本院執行處於108年4月23日至
    系爭房屋現場測量時，原告及被告均有到場，但渠兩人僅針
    對指封範圍，向執行人員表示1樓後方廚房並非徐崇雄所有
    ，此外原告並未陳報徐崇雄生前已將系爭房屋之應有部分讓
    與原告，或據此異議執行標的物非債務人徐崇雄所有，且之
    後係由被告主動出資9萬351元清償徐崇雄積欠洪東騰之欠款
    ，系爭房屋之查封處分因而撤銷，執行程序因此終結等情，
    業經本院調取108年度司執字第23284號卷核閱而知，並有被
    告提出其通知原告、徐千琇之LINE對話紀錄、繳款收據為證
    （見訴字卷一第315-325頁），原告既聲稱於106年5月間即
    受讓徐崇雄對系爭房屋之1/4應有部分，在上開執行案件中
    ，對於徐崇雄之債權人仍以系爭房屋為其遺產執行標的，卻
    未曾異議或陳報徐崇雄已將應有部分讓與原告之事實，益令
    人難以相信其確有受讓徐崇雄之應有部分。
　⒊承上，原告之舉證，尚無法使本院形成徐崇雄生前有將其對
    系爭房屋之1/4應有部分讓與原告之心證，其此部分主張即
    不足為採。　
　㈡原告關於受讓徐崇雄對系爭房屋1/4應有部分之主張既難認為
    真，則原告並未取得該1/4應有部分，該1/4應有部分自屬徐
    崇雄之遺產，在遺產分割前，係由徐崇雄之繼承人即原告、
    被告、徐千琇公同共有。又原告、被告、徐千琇就徐崇雄之
    遺產尚未分割，此經被告陳述在卷（見訴字卷一第124頁）
    ，則原告主張其對系爭房屋之權利範圍為1/2，應受分配1/2
    之租金，即非有據。原告在已取得之1/4租金以外，另主張
    被告短付而溢領應歸屬原告之租金64萬元，依民法第179條
    請求被告返還，即屬無據。
六、綜上所述，原告依民法第821條、第179條規定，請求被告給
    付64萬元，及自110年12月23日民事撤回一部起訴狀暨更正
    聲明狀繕本送達翌日起至清償日止，按週年利率5﹪計算之利
    息，為無理由，應予駁回。又原告之訴既經駁回，其假執行
    之聲請即失所附麗，應併予駁回。
七、據上論結，本件原告之訴為無理由，依民事訴訟法第78條，
    判決如主文。　　
中　　華　　民　　國　　111 　年　　5 　　月　　12　　日
                  民事第一庭  法　官　陳筱雯
以上正本係照原本作成。
如對本判決上訴，須於判決送達後20日內向本院提出上訴狀。如
委任律師提起上訴者，應一併繳納上訴審裁判費。
中　　華　　民　　國　　111 　年　　5 　　月　　12　　日
                              書記官  張宸維
附表   編號 地號（高雄市鳳山區鳳山段大老衙小段） 徐崇雄之權利範圍 1 184 1/4 2 184-1 1/4 3 184-14 1/16 4 184-15 1/16 5 184-21 1/16 6 184-22 1/4